【裁判字號】    97,消債更,329
【裁判日期】    980106
【裁判案由】    更生事件
【裁判全文】
臺灣臺南地方法院民事裁定           97年度消債更字第329號
聲  請  人
即  債務人  戊○○
代  理  人  杜婉寧律師
上列當事人因消費者債務清理事件聲請更生及保全處分，本院裁
定如下：
    主  文
更生及保全處分之聲請均駁回。
聲請費用由聲請人負擔。
    理  由
一、聲請意旨略以：聲請人即債務人戊○○有不能清償債務之情
    事，前曾提出債權人清冊，與最大債權金融機構中國信託商
    業銀行成立債務協商，約定每月須償還新臺幣（下同）17,
    181元，然聲請人除須繳納該筆協商金額外，每月另須對兆
    豐國際商業銀行、合作金庫商業銀行清償6,556元、1,000元
    及對國泰人壽保險股份有限公司（下稱國泰人壽公司）清償
    保單質借之利息4,000元，故每月須清償之債務金額共計28,
    737元（17,181＋6,556＋1,000＋4,000＝28,737）。聲請人
    之父乙○○、母丙○○○均已年邁，丙○○○向有青光眼宿
    疾，領有身心障礙手冊，二老雖育有2子3女，然聲請人之胞
    妹甲○○失業已7年餘，全無收入，不僅無法扶養雙親，反
    須聲請人扶養，2位胞姊結婚生子後均無業，唯一胞兄丁○○則遠在桃園，故扶養、陪伴雙親之責任均落在聲請人身上
    ，聲請人自身也因債務纏身、長期失眠致患有精神官能性憂
    鬱症及激躁性腸功能性疾病，故在扣除每月應繳債務金額共
    28,737元後，聲請人僅餘11,263元，實無法維持最低基本生
    活，只好向胞兄丁○○借貸100,000元，97年3月間，聲請人
    因情緒低落，看診次數、服藥藥量均增加，因而增加醫療費
    支出，亦無處再借貸以履行前述協商債務，故於97年4月間
    毀諾。95年7月間協商之際，銀行擅自提出協商條件，聲請
    人於一段時間內未為反對，銀行即視為協商成立，事實上聲
    請人並未同意該協商條件，且聲請人對還款金額並無商量餘
    地，僅被迫接受該還款金額，而聲請人若不依前開協商條件
    還款，將一輩子陷於債務泥沼，故不敢不從只好按月繳款。
    是聲請人無法履行協商條件應可認定係有不可歸責於己之事
    由，爰依消費者債務清理條例提出更生之聲請等語。
二、按聲請更生或清算不合程式或不備其他要件者，法院應以裁
    定駁回之，但其情形可以補正者，法院應定期間先命補正，
    消費者債務清理條例第8條定有明文。次按債務人與金融機
    構協商成立者，不得聲請更生或清算，但因不可歸責於己之
    事由，致履行顯有重大困難者，不在此限；本條例施行前，
    債務人依金融主管機關協調成立之中華民國銀行公會會員辦
    理消費金融案件無擔保債務協商機制與金融機構成立之協商
    ，準用前項之規定，消費者債務清理條例第151條第5項、第
    6項亦分別有明文規定。
三、經查：
  (一)聲請人前於消費者債務清理條例施行前，依金融主管機關協
    調成立之中華民國銀行公會會員辦理消費金融案件無擔保債
    務協商機制，與債權銀行於民國95年6月20日成立協商，當
    時聲請人之無擔保債務總額為1,706,705元，雙方約定由聲
    請人自95年7月起，分120期，利率3.88%，每月清償17,181
    元，至全部清償為止，此有債務協商協議書、無擔保債務還
    款計劃表附卷足稽。又聲請人於前述協商成立後，曾依約繳
    納21期，於97年4月間毀諾，有債權人中國信託商業銀行、
    合作金庫商業銀行、大眾商業銀行、台新國際商業銀行、永
    豐信用卡股份有限公司、玉山銀行、第一商業銀行、美商花
    旗銀行、永豐商業銀行、遠東國際商業銀行等之陳報狀在卷
    可參，足認聲請人無擔保或無優先權之債務總額確實未逾1,
    200萬元。聲請人雖謂：當初係銀行擅自提出協商條件，聲
    請人於一段時間內未為反對，銀行即視為協商成立，事實上
    聲請人並未同意該協商條件云云，然前述債務協商協議書及
    無擔保債務還款計劃表上均有聲請人之親筆簽名，若聲請人
    根本未曾同意前述協商條件，又豈有可能依約繳納達21期之
    久？堪認聲請人前揭所述顯有不實。
  (二)本院依職權調取聲請人最近2年之財產所得資料及勞、健保
    資料核閱結果，聲請人長期任職於臺南縣新市鄉戶政事務所
    ，有固定收入，名下有汽車1輛，於95年度總所得為486,675
    元，於96年度總所得為489,825元，此有聲請人之稅務電子
    閘門財產所得調件明細表及勞、健保資料在卷足憑，是由上
    揭資料觀之，聲請人於聲請前2年內收入共計為976,500元（
    486,675＋489,825＝976,500），每月平均收入為40,688元
    （976,500÷24＝40,688，元以下4捨5入）。是聲請人於聲
    請狀中所述：自95年5月1日起至97年4月30日止收入計976,
    500元等語，尚與事實相符。
  (三)聲請人於聲請狀中自稱：曾以其母丙○○○名下之房屋設定
    抵押予兆豐國際商業銀行向該銀行借款，因此每月另須向該
    銀行清償6,556元等語，經本院向兆豐國際商業銀行函詢結
    果，聲請人確有向該銀行申貸2筆長期房屋購置擔保放款，
    目前繳款正常，於97年4月份（即毀諾當月）償還之本金及
    利息共計6,556元（3,154＋3,402＝6,556），有該銀行之陳
    報狀所附放款帳號歷史資料查詢表附卷可稽，是聲請人主張
    每月須對兆豐國際商業銀行償還6,556元乙節，尚屬實在。
  (四)聲請人雖於聲請狀中陳稱：每月須支付自己及其父乙○○、
    母丙○○○、妹甲○○之伙食費共12,000元、租金及管理費
    4,000元、交通費5,000元（載父、母就醫之汽油費、牌照稅
    、燃料稅）、自己及父、母之醫療費5,000元、水、電、瓦
    斯、電話費2,000元，加計按月支付予兆豐國際商業銀行之
    本息6,556元、保單質借利息4,000元，故每月必要支出達38
    ,556元云云。惟查：
    (1)按受扶養權利者，以不能維持生活而無謀生能力者為限，
      民法第1117條第1項定有明文，又同條第2項規定，前項無
      謀生能力之限制，於直系血親尊親屬不適用之，即直系血
      親尊親屬受扶養者，仍須以不能維持生活者為限（最高法
      院87年度臺上字第1696號判決意旨參照）。本院依職權查
      詢乙○○、丙○○○最近2年之財產資料核閱結果：乙○○名下有土地、房屋各1筆，僅以土地公告現值及房屋課
      稅現值計算，價值即達957,776元；而丙○○○名下亦有
      土地4筆及房屋2筆，僅以土地公告現值及房屋課稅現值計
      算，價值即達1,160,984元，有乙○○、丙○○○之稅務
      電子閘門財產所得調件明細表在卷可參。本院再依職權函
      詢郵局結果，乙○○在鹽水郵局開立之帳號0000000號帳
      戶內，於97年1月至10月間，長期均維持有20餘萬元至19
      餘萬元之存款餘額，而其在同一郵局開立之帳號0000000
      號帳戶內，於97年1月1日、同年1月28日、同年7月1日各
      有存入「退役俸140,706元」、「退役俸32,873元」、「
      退役俸1,407,106元」（共存入314,295元）之交易紀錄，
      且截至97年10月17日止，上開2帳戶內各有194,979元、56
      ,167元之存款餘額；而丙○○○在鹽水郵局開立之帳號00
      00000號帳戶內，於97年1月至10月間，每月均有「委發款
      項3,000元」之交易紀錄，於97年2月另有1,000元之委發
      款項存入，且截至97年10月17日止，上開帳戶內尚有29,
      314元之存款餘額，此有中華郵政股份有限公司新營郵局
      97年10月27日營字第0975001183號函文暨交易清單附卷足
      稽。由該2人上揭財產及收入狀況觀之，再佐以聲請人自
      陳以往曾向乙○○、丙○○○借貸1,000,000元等情，足
      徵乙○○、丙○○○仍有一定資力，而乙○○於97年1月
      間僅退役俸收入即達173,579元（140,706＋32,873＝173,
      579），丙○○○於97年1月至6月間之委發款項收入亦達
      19,000元（3,000×6＋1,000＝19,000），夫妻2人於97年
      1月至6月間之總收入即達192,579元（173,579＋19,000＝
      192,579），每月平均收入為32,097元（192,579÷6＝32,
      097），以內政部所公告97年度臺灣省低收入戶最低生活
      費用每人每月9,829元之標準觀之，乙○○及丙○○○顯
      然並無不能維持生活之可言，核與前述得受扶養之法定要
      件不符，亦無受聲請人扶養之必要。是聲請人主張每月因
      扶養父、母須支出扶養費云云，顯無可採。
    (2)聲請人復主張其胞妹甲○○長期失業，全無收入，須由聲
      請人扶養云云。經查，甲○○為59年3月11日出生，早已
      成年，有戶籍資料在卷可佐，本院另依職權查詢甲○○之
      信用卡相關資訊核閱結果，甲○○曾向多家銀行申辦信用
      卡，其基本資料欄中，教育程度為大學，以往曾有任職「
      文理補習班指導教師」、「公司業務人員」之紀錄，有自
      法務部資訊處列印之財團法人金融聯合徵信中心信用卡戶
      基本資訊彙總在卷可參，且甲○○於94年度有股利所得及
      薪資所得，於95年度有股利所得及營利所得，於96年度亦
      有股利所得，亦有甲○○之稅務電子閘門財產所得調件明
      細表附卷足憑，顯見甲○○係有謀生能力之人，實無受聲
      請人扶養之必要。聲請人陳稱甲○○長期失業、全無收入
      ，須扶養甲○○云云，顯係不實，無從採信。
    (3)聲請人又主張因租用房屋每月須支出租金及管理費4,000
      元云云。然而，聲請人於聲請狀中自陳因工作所需現居於
      「臺南縣新市鄉○○街8號3樓之11」，惟前述丙○○○之
      稅務電子閘門財產所得調件明細表中，已載明「臺南縣新
      市鄉○○街8號3樓之11」係丙○○○名下財產，而丙○○○與聲請人係母子至親關係，其與乙○○均有穩定收入來
      源，於聲請人背負龐大債務急須開源節流之際，當無不念
      母子之情卻刻意向聲請人收取租金之可能，即難認聲請人
      主張每月有房屋租金及管理費支出4,000元乙節確屬真實
      。
    (4)聲請人自陳之每月必要支出既有前述諸多不實之處，且聲
      請人與金融機構債權人成立協商後，本即應依誠信原則盡
      力履行之，於其履行債務期間，其生活開銷理當予以節制
      ，是認聲請人每月必要生活費用（包含食、衣、住、行、
      強制性保險等），應以內政部所公告95年度臺灣省低收入
      戶最低生活費用每人每月9,210元、96年度臺灣省低收入
      戶最低生活費用每人每月9,509元、97年度臺灣省低收入
      戶最低生活費用每人每月9,829元之標準認定，始屬合理
      。依前述標準計算結果，聲請人於聲請前2年內每月平均
      收入為40,688元，於95年度扣除其必要生活費用9,210元
      後，每月尚餘31,478元，於96年度扣除其必要生活費用
      9,509元後，每月尚餘31,179元，於97年度扣除其必要生
      活費用9,829元後，每月尚餘30,859元，用以支付兆豐國
      際商業銀行之6,556元、合作金庫商業銀行之1,000元及國
      泰人壽公司保單質借利息4,000元共11,556元（6,556＋1,
      000＋4,000＝11,556）後，於95年度每月尚餘19,922元，
      於96年度每月尚餘19,623元，於97年度每月尚餘19,303元
      ，以前述每月餘額用以償還每月應繳債務協商金額17,181
      元，每月均係綽綽有餘，並無不足支付之理，於95、96、
      97年度每月甚至各尚有2,741元、2,442元、2,122元之結
      餘（19,922－17,181＝2,741，19,623－17,181＝2,442，
      19,303－17,181＝2,122）可供儲蓄。縱令聲請人於97年
      3月間確有就醫次數增加之情事，亦無於短短1月之間散盡
      前述儲蓄之理，況單以聲請人於97年4月間之收入支出狀
      況，亦無入不敷出之可言。惟聲請人竟於97年4月間任意
      毀諾，自難認其有何因不可歸責於己致履行顯有重大困難
      而無法繼續清償之情事存在。
四、綜上所述，本件聲請人即債務人於消費者債務清理條例施行
    前，既已與金融機構之債權人依金融主管機關協調成立之中
    華民國銀行公會會員辦理消費金融案件無擔保債務協商機制
    成立協商，且又無因不可歸責於己致履行顯有重大困難之事
    由，則其聲請更生，顯然違背消費者債務清理條例第151條
    第6項準用同條第5項前段之規定，且上開欠缺又屬無從補正
    ，從而，本件更生之聲請應予駁回。又其更生之聲請既經駁
    回，其保全處分之聲請，即無必要，應併予駁回。爰裁定如
    主文。
中    華    民    國    98    年    1     月    6     日
                        民事第一庭  法  官  張婷妮
以上正本係照原本作成。
如不服本裁定，應於裁定送達後10日內，以書狀向本院提出抗告
，並繳納抗告費新臺幣1千元。
中    華    民    國    98    年    1     月    7     日
                                    書記官  楊建新


司法院資訊處製作；財團法人民間司法改革基金會備份。
